【裁判字號】    97,訴,652
【裁判日期】    980330
【裁判案由】    重傷害
【裁判全文】
臺灣桃園地方法院刑事判決               97年度訴字第652號
公  訴  人  臺灣桃園地方法院檢察署檢察官
被      告  甲○
選任辯護人  張旭業律師
上列被告因重傷害案件，經檢察官提起公訴（97年度偵字第1934
號），本院判決如下︰
    主  文
甲○傷害人之身體，因而致重傷，處有期徒刑年貳月。
    事  實
一、甲○於民國96年12月1 日19時20分許，在桃園縣桃園市○○○街97號地下1 樓金蘋果村社區管理室內，與丁○○、丙○○因該社區管理委員會工作之事宜發生爭執，詎甲○主觀上
    雖無重傷害丁○○之故意，然其為思慮成熟之人，可預見將
    人猛力推向牆壁撞擊之情況下，在客觀上可能引起重傷害之
    結果，且應有預見此結果發生之可能性，竟仍基於傷害人身
    體之故意，徒手猛推丁○○身體右側，致丁○○因重心不穩
    而往後跌向管理室牆壁，使丁○○頭部碰撞該管理室窗緣水
    泥突出處，因而受有頭部損傷（顱底骨折）、蜘蛛網膜下腔
    出血等傷害，並呈現昏迷狀態，旋經送往敏盛綜合醫院（下
    稱敏盛醫院）急診治療，當日轉入加護病房，而於96年12月
    3 日轉至一般病房治療，並於96年12月6 日出院，惟丁○○
    仍持續至敏盛醫院追蹤治療，然其因上開傷勢併發嗅覺喪失
    ，丁○○復於97年11月28日至行政院國軍退除役官兵輔導委
    員會臺北榮民總醫院診斷，並接受嗅覺功能檢查，結果顯示
    丁○○受有嗅覺全失之重大難治之傷害。
二、案經丁○○訴由桃園縣警察局桃園分局報請臺灣桃園地方法
    院檢察署檢察官偵查起訴。
    理  由
壹、證據能力方面
一、按被告以外之人於偵查中向檢察官所為之陳述，除顯有不可
    信之情況者外，得為證據，刑事訴訟法第159 條之1 第2 項
    定有明文。經查，證人即告訴人丁○○、證人丙○○、乙○○、王美英於偵查中向檢察官所為之陳述，業經具結，且自
    筆錄內容觀之，並無不正取供之情事，而無顯不可信之情況
    ，依上開規定，自有證據能力。
二、次按被告以外之人於審判外之言詞或書面陳述，除法律有規
    定者外，不得作為證據；又被告以外之人於審判外之陳述，
    雖不符合刑事訴訟法第159 條之1 至第159 條之4 之規定，
    而經當事人於審判程序同意作為證據，法院審酌該言詞陳述
    或書面陳述作成時之情況，認為適當者，亦得為證據，而當
    事人、代理人或辯護人於法院調查證據時，知有上開不得為
    證據之情形，而未於言詞辯論終結前聲明異議者，視為有前
    項之同意，刑事訴訟法第159 條第1 項及第159 條之5 分別
    定有明文。查案發現場照片6 張、被告所繪之現場位置圖1
    張、證人即告訴人丁○○中央健康保險局保險對象門診就醫
    記錄明細表、敏盛醫院門診就醫病歷資料、港東醫院診所之
    門診記錄表及行政院國軍退除役官兵輔導會桃園榮民醫院診
    斷證明書及病例摘要記錄表各1 份等 ，雖均為被告以外之
    人於審判外之書面陳述，然經本院於審判程序提示予被告並
    告以要旨，均經被告、辯護人與檢察官表示無意見，且均未
    聲明異議。本院審酌上審判外書面陳述足以佐證本件發生衝
    突之現場狀況及告訴人發生衝突後所受之傷勢，是就該等審
    判外書面陳述，均應認為適當，依前揭法條意旨，均得援為
    本案證據。
貳、事實認定方面
    訊之被告甲○固不否認於上揭時地有推告訴人丁○○致其跌
    倒躺在地上之事實，然矢口否認有何傷害致重傷之犯行，辯
    稱：當時告訴人丁○○係強行闖進管理室，並與丙○○將伊
    壓倒在管理室的沙發上，丙○○扣住其咽喉，並按壓其右手
    ，丁○○則按壓其左手，被告方用力將丁○○推開，但未見
    丁○○有撞到什麼等語；辯護人則以：被告係因遭受攻擊而
    基於正當防衛將告訴人丁○○推開，並無防衛過當之情況，
    至於告訴人丁○○後來所受嗅覺喪失之重傷害，與本件傷害
    間是否具有相當因果關係，仍非無疑等語置辯。經查：
一、稽本件告訴人丁○○於本院審理時結證：伊與黃美金及被告
    三人當天因為細故吵架，後來越吵越兇，吵得太大聲，伊就
    提議去管理室談，但被告在外面就把管理室關起來不讓伊進
    去，伊硬把門打開，伊、丙○○與被告就一同進入管理室，
    進入後，被告一直叫囂，伊就用手推被告在沙發上坐下來，
    被告就坐下來，丙○○就說要去找其他住戶來評理，旋即離
    開，伊就站著看監視器畫面，被告那時候坐在對著伊身體的
    側面角度成90度之方向，被告就突然從伊身體的右側推伊，
    伊的頭部就碰到窗戶的下緣，後來伊就昏迷，接下來發生什
    麼事，伊就不知道了等語（見本院審理卷第140 頁）明確；
    證人丙○○於本院審理時亦結證：當時伊跟告訴人丁○○與
    被告吵架，告訴人丁○○就說到管理室講，但被告拉著管理
    室的門不讓其等進去，告訴人丁○○就把門拉開，拉開後伊
    等一起進去，被告就一直咆哮，伊很害怕，所以趕快去叫人
    下來，想說越多人溝通越好，就跑到三樓去找住三樓的乙○○，乙○○有來應門，伊跟乙○○說被告很兇，好像要打死
    人了，乙○○就跟伊一起下去，伊等回到管理室後，就發現
    告訴人丁○○倒地不醒，後腦勺腫的很大，用手一摸，還有
    水泥砂石的碎屑等語（見本院審理卷第146 頁至第147 頁）
    屬實；證人乙○○於偵訊時則結證：96年12月1 日下午19時
    20分時，伊跟伊太太王美英在睡覺，就聽到丙○○在敲門說
    有人要死了，希望伊跟她一起下去管理室等語（見臺灣桃園
    地方法院檢察署97年度偵字第1934號偵查卷宗第44頁）；證
    人王美英於偵訊時結證：當時伊跟伊先生乙○○在睡覺，聽
    到丙○○來敲門說他先生（指告訴人丁○○）快被人打死了
    ，快去救他，伊等就下去管理室看到告訴人丁○○倒在管理
    室進去後右手邊的牆壁旁等語（見同上偵卷第44頁）明確。
    互核上開證人之供述均大致相符，堪認告訴人與被告確實於
    該管理室內已起爭執，其後，告訴人則於管理室內受有上述
    之頭部傷害等情無訛，再細繹告訴人在管理室內，因受有頭
    部損傷（顱底骨折）、蜘蛛網膜下腔出血等傷害，並呈現昏
    迷狀態，旋經送往敏盛綜合醫院（下稱敏盛醫院）急診治療
    ，當日轉入加護病房，而於96年12月3 日轉至一般病房治療
    ，嗣於96年12月6 日出院等情，亦有敏盛綜合醫院診斷證明
    書1 份在卷足參（見偵卷第15頁），衡其所受傷勢嚴重，一
    般人若非橫遭襲擊，豈令自傷至此？即便不慎跌倒，亦不至
    有偌等力道使人頭部如此受創，是足認告訴人係受猛力推撞
    無誤。再參被告於本院準備程序時供述其係迨丙○○鬆手跑
    出管理室後，用雙手推開丁○○，丁○○就往後跌倒等語（
    見本院審理卷第60頁），則可認定丁○○往後跌倒，斯時乍
    瞬之間，僅被告與告訴人在場，凡此，足證告訴人指述受創
    係出自被告猛推所致一情，洵非子虛，此外，並有被告於本
    院準備程序當庭繪製之現場圖1 張及現場照片6 張在卷可稽
    （見本院審訴卷第29頁，同上偵卷第23頁至第25頁），而告
    訴人丁○○受有上開傷害後，經本院囑託行政院國軍退除役
    官兵輔導委員會臺北榮民總醫院耳鼻喉部主任醫師許志宏為
    鑑定，結果認為「告訴人丁○○之嗅覺已全失」，亦有該鑑
    定報告書1 紙附卷可佐（見本院審理卷第187 頁），是被告
    與告訴人於上揭時地因口角細故，被告並進而猛推告訴人丁○○，致告訴人受有上開傷害，併發嗅覺全然喪失等情，已
    灼然明甚。
二、被告雖辯以：其係出於正當防衛云云。惟查公寓大廈之管理
    室之所有權當屬公寓大廈之區分所有權人所共有，所有公寓
    大廈之住戶就管理室應有自由進出之使用權限，被告當時雖
    係金蘋果村社區管理負責人，其對於該管理室並無排他之所
    有權或使用權，縱該社區住戶即告訴人丁○○欲強行進入該
    管理室，是否為不法之侵害，尚非無疑。再者，依被告於上
    開準備程序中之供述，斯時，丙○○已鬆手離開管理室，被
    告竟於此時猛力推倒告訴人丁○○，致丁○○撞及牆壁，頭
    部則碰觸窗緣水泥突出處後倒地不起，被告所為並非拉拖或
    推擠告訴人離開管理室等排除不法侵害之措舉，而係將告訴
    人丁○○推倒而往牆壁撞擊之傷害行為，故被告上開所為，
    核非出於防衛自己或他人權利之行為，要無適用上開正當防
    衛規定之餘地。此外，即使告訴人丁○○與被告間因細故發
    生爭吵而強行進入管理室中，告訴人丁○○亦無其他侵害或
    妨害被告權利之行為，尚不得僅因被告認為告訴人丁○○進
    入該管理室係來意不善即逕認有何現在不法之侵害，故被告
    辯稱上開行為係屬正當防衛一節，尚有未合，不可採納。
三、被告另辯稱：告訴人丁○○受有嗅覺喪失之重傷害結果與本
    件傷害行為並無相當因果關係等語。按相當因果關係，係指
    依經驗法則，綜合行為當時所存在之一切事實，為客觀之事
    後審查，認為在一般情形下，有此環境、有此行為之同一條
    件，均可發生同一之結果者，則該條件即為發生結果之相當
    條件，行為與結果即有相當之因果關係。反之，若在一般情
    形下，有此同一條件存在，而依客觀之審查，認為不必皆發
    生此結果者，則該條件與結果不相當，不過為偶然之事實而
    已，其行為與結果間即無相當因果關係，最高法院76年台上
    字第192 號判例可資參照。第查：告訴人丁○○受有上開傷
    害後，其嗅覺已全然喪失，已如上述，而經本院函詢中央健
    康保險局告訴人丁○○之就醫記錄，經該局於97年9 月19日
    以健保醫字第0970 037044 號函覆告訴人丁○○自92年1 月
    1 日至97年3 月31日間之就診記錄僅有港東診所、敏盛綜合
    醫院、哥德牙醫診所及行政院國軍退除役官兵輔導委員會桃
    園榮民總醫院等4 所診所或醫院（見本院審理卷第70頁至第
    75頁），本院遂再函詢港東診所、敏盛綜合醫院及行政院國
    軍退除役官兵輔導委員會桃園榮民總醫院告訴人丁○○之門
    診就醫病歷資料、門診記錄表及病例摘要記錄表（分別見本
    院審理卷第78頁至第85頁、第119 頁、第121 頁至第128 頁
    ），告訴人丁○○僅有糖尿病、高血脂、高血壓、心臟病等
    病歷，均未見告訴人有何與嗅覺相關之疾病，是本院依經驗
    法則，綜合行為當時所存在之一切事實，為客觀之事後審查
    ，認為在告訴人丁○○並無嗅覺相關病史之條件下，被告對
    告訴人丁○○之傷害行為與告訴人丁○○所生之嗅覺喪失結
    果間，當具有相當之因果關係，故被告上開所辯，亦有未合
    ，要無足採。至辯護人另請求傳喚鑑定人許志宏為證，惟鑑
    定人許志宏就本件告訴人丁○○嗅覺喪失之鑑定結果，已具
    結在卷，足以擔保該鑑定結果之真實性，且鑑定人許志宏所
    為之鑑定方法係「Sniffin St icks 」嗅覺檢查法，可檢查
    受測者嗅閥、嗅覺分辨及嗅覺認知能力，為世上普為接受而
    具有公信力之科學方法（見本院審理卷第187 頁），其鑑定
    方法亦屬可信，是本院認並無另行傳喚鑑定人出庭作證調查
    之必要，附此說明。
四、綜上所述，本件事證已臻明確，被告所辯，核屬輕卸之詞，
    均不足採。事證明確，被告犯行堪以認定，應依法論科。
、法律適用方面
    被告主觀上雖無重傷害之故意，然其為思慮成熟之人，應可
    預見將人猛力推向牆壁撞擊之情況下，在客觀上可能引起重
    傷害之結果，且有預見此結果發生之可能性，竟仍基於傷害
    人身體之故意，徒手猛推丁○○身體右側，致丁○○因重心
    不穩而往後跌向管理室牆壁，使丁○○受有如前所述之重傷
    害結果。是核被告所為係犯刑法第277 條第2 項之傷害致重
    傷罪。本院審酌被告與告訴人丁○○並無深仇大恨，僅因口
    角爭執，竟傷害告訴人丁○○致受有重傷害之終身憾事，尤
    以告訴人丁○○正值中年，遭被告傷害後致嗅覺全然喪失之
    情狀，非但造成生理上之殘缺，更造成心理上無法抹滅之痛
    苦，兼衡被告犯後迄今未與告訴人達成和解，且犯後未立即
    將告訴人送醫，仍飾詞否認，態度欠佳，然被告亦已年邁，
    且有心臟血管之宿疾，兼衡被告之素行、智識程度等一切情
    狀，認公訴人求處有期徒刑4 年，稍屬過重，爰量處如主文
    所示之刑，以資懲儆。
據上論斷，應依刑事訴訟法第299 條第1 項前段，刑法第277 條
第2 項，判決如主文。
本案經檢察官翁偉玲到庭執行職務。
中    華    民    國    98    年     3    月    30    日
                  刑事第七庭審判長法  官  蕭世昌
                                  法  官  連雅婷
                                  法  官  蔡羽玄
以上正本證明與原本無異。
如不服本判決，應於送達後10日內向本院提出上訴狀（應附繕本
），其未敘述上訴理由者，應於上訴期間屆滿後20日內，補提理
由書狀於本院，上訴於臺灣高等法院。
                                  書記官  陳玉芳
中    華    民    國    98    年    3     月    30    日
附錄論罪科刑法條：
中華民國刑法
第  277   條（普通傷害罪）
傷害人之身體或健康者，處三年以下有期徒刑、拘役或一千元以
下罰金。
犯前項之罪因而致人於死者，處無期徒刑或七年以上有期徒刑；
致重傷者，處三年以上十年以下有期徒刑。


司法院資訊處製作；財團法人民間司法改革基金會備份。
